臺灣臺中地方法院民事裁定　　　　　　　 94年度海商字第7號
原　　　告　中龍鋼鐵股份有限公司
法定代理人　戊○○
訴訟代理人　王國傑律師
複代理人　　楊思莉律師
複代理人　　丁○○
被　　　告　乙○○ ○○○○○.
　　　　　　　　　　　　WAR.
法定代理人　丙○○○○○○ ○.
被　　　告　甲○○ ○○○○○.
　　　　　　　　　　　　WAR.
法定代理人　丙○○○○○○ ○.
共　　　同
訴訟代理人　李念國律師
上列當事人間請求損害賠償事件，聲請人即被告聲請裁定停止訴
訟程序，本院裁定如下：
    主    文
聲請駁回。
    理    由
一、聲請人即被告之聲請意旨略謂：
  (一)本件爭議應先提付仲裁：按「當事人間之文書、證券、信
      函、電傳、電報或其他類似方式之通訊，足認有仲裁合意
      者，視為仲裁協議成立。」「仲裁協議，如一方不遵守，
      另行提起訴訟時，法院應依他方聲請裁定停止訴訟程，並
      命原告於一期間內提付仲裁。」仲裁法第1條第4項及第4
      條第1項定有明文。又「載貨證券訂有仲裁協議者，經契
      約當事人同意後，得於我國進行仲裁，不受載貨證券內仲
      裁地及仲裁規則記載之拘束。」海商法第78條第2項亦定
      有明文。故我國海商法自民國88年4 月14日修正以來，即
      已承認載貨證券內定有仲裁協議之拘束雙方效力，不過經
      雙方當事人同意後得事後變更仲裁協議內容而已。換言之
      ，於貨物運送事件，倘係依某傭船合約內之約定條款進行
      運送，而其記載為託運人所同意，即與運送人一方所表示
      之意思有間。又倘載貨證券上記載貨物係依某傭船契約約
      定之條款進行運送，當事人間應受該等記載之拘束。揆諸
      本件原告起訴狀呈附載貨證券右上角明白揭載：BILL OF
      LANDING B/L NO. N1/0000-000 000 TO BEUSED WITH
      CHARTER-PARTIES」（中譯文：載貨證券應與傭船契約併
      同使用）；載貨證券右下角明白揭載：「FORCONDITIONS
      OF CARRIAGE SEE OVERLEAF」（中譯文：運送條件於提單
      背面）；提單背面第一條亦載明「ALL terms and
      conditions, liberties and exceptions ofthe Charter
      Party, dated as overleaf, are herewith icorporated
      （中譯文：一切條項、條件、責任及免責約款，均依照傭
      船契約辦理）等語，再依前揭傭船契約第25欄條款所載：
      「Law and Arbitration：SINGAPORE LAW&ARBITRATION」
      （中譯文：新加坡法及仲裁）。因本件運送所肇之任何糾
      紛應先交付仲裁，故參酌首揭法文意旨，原告主張之本件
      請求，自應先依上開仲裁條款約定，於新加坡交付仲裁，
      方屬允洽。
  (二)又為解決海上貨物運送爭議之道，除循通常之海事訴訟程
      序謀求解決外，提付仲裁亦係一重要解決紛爭之手段。前
      者程序冗長，常造成正義之遲到，反不如後者由專家速戰
      速決，較能符合當事人需求。且海事案件於國際上其他國
      家之處理，均多以透過仲裁方式達成決紛爭之方法。而原
      告主張根據最高法院64年台抗字第239號民事判例認為有
      關妨訴抗辯之成立需「以書面依商務仲裁條例訂立仲裁契
      約由當事人簽名，始為相當，否則不生效力。而載貨證券
      係由運送人或船長簽名之證券，難謂係當事人簽訂書面之
      商務仲裁契約」云云。惟查，該民事判例係根據商務仲裁
      條例第3條而為發抒，然商務仲裁條例已於民國87年6月24
      日明令公佈之仲裁法所替代，修正後之仲裁法，與商務仲
      裁條例之規定其中有一點根本上之不同即在於「明訂當事
      人訂立仲裁契約之法定方式，以杜爭議」。原商務仲裁條
      例第1條第2項規定：「前項契約，應以書面為之」，而「
      書面」之範圍如何，並不明確，故最高法院64年台抗字第
      239號民事判例認為載貨證券上有關仲裁條款，並非「書
      面」，惟此項見解與海運實務有所出入。因此，修正後之
      仲裁法第1條第3項規定「仲裁協議，應以書面為之」，第
      4項規定「當事人間之文書、證券、信函、電傳、電報或
      其他類似方式之通訊，足認有仲裁合意者，視為仲裁協議
      成立」，而使向來之爭議獲得解決。蓋載貨證券功能之一
      ，即「運送契約有力之證據」。故原告仍以最高法院舊原
      商務仲裁條例所為之解釋作為抗辯，尚屬有誤。況且，仲
      裁法第1條第4項於立法理由記明「證券（例如載貨證券）
      」云云，無非認為只需參酌載貨證券記載之客觀情事觀察
      ，足認當事人確有訂立仲裁協議之合意者，即擬制為仲裁
      協議業已合法成立。此條規定「視為」而非推定，係以法
      律擬制之，當事人不得提出反證加以推翻。因此，仲裁法
      於立法當時即已將仲裁法內之仲裁協議載明包括載貨證券
      在內。又台灣高等法院暨所屬法院座談會於民國87年11月
      19日之座談會中獲致結論：「如載貨證券上記載『本載貨
      證券』所生之爭議，應提付xx仲裁機構仲裁時，應足認有
      仲裁合意」，故只須於載貨證券訂有仲裁條款，即得認為
      當事人間存有仲裁協議，無須再得到當事人同意。
  (三)依最高法院80年台上字第2857號判決意旨，傭船契約上載
      有準據法條款，雖未明文寫於載貨證券上，其條款內容仍
      得因載貨證券之引置，而生拘束兩造當事人之效力。若依
      上開判決所闡釋之意旨，則傭船契約內之仲裁條款縱為載
      明於載貨證券上，仍得因引置條款之援引而成為載貨證券
      之內容，致生拘束當事人之效力。原告於取得系爭載貨證
      券之初，即得預見原傭船契約之存在，且原告向傭船人請
      求傭船契約之給付並非難事，其未正確適用載貨證券，有
      主動知悉並遵循傭船契約條款內容之義務，原告於該時未
      爭執傭船契約內容，反於嗣後欲推翻傭船契約之效力，於
      法未合。
  (四)原告雖主張載貨證券上之仲裁條款，我國法院實務上，向
      來認係單方面製作之條款，不具拘束效力云云。惟依最高
      法院93年台上字第2304號判決意旨，縱認載貨證券所載條
      款係單方意思表示，然載貨證券持有人既願意接受此條款
      ，即應認該條款係雙方之約定。由上述實務見解及近年來
      學者多數見解，皆可知載貨證券背面條款之效力並非運送
      人單方意思表示，實係具有拘束載貨證券善意持有人之效
      力。
  (五)載貨證券由運送人或船長單方面簽發，係海運商務演進下
      ，因收受貨物寄運作業技術習慣所形成之偶然結果，而此
      一事實亦經法典化予以承認，並非本質上載貨證券不具有
      拘束雙方之效力。現今英美海商實務上均認為，若引置條
      款已明確、直接記載於載貨證券上，則引置條款即因載貨
      證券之引置而生拘束兩造之效力。又國際貿易紛爭，為求
      交易關係之穩定，其法適用自有統一見解之必要。因此，
      我國法院不因置身國際社會之外，當有依循國際實務演進
      之責任。
二、原告抗辯略謂：
  (一)按「商務仲裁條例第3條雖明定：『仲裁契約如一造不遵
      守而另行提起訴訟時，他造得據以請求法院駁回原告之訴
      。』惟必須先以書面依商務仲裁條例訂立仲裁契約由當事
      人簽名，始為相當，否則不生效力。載貨證券係由運送人
      或船長簽名之證券，難謂係當事人雙方簽訂書面之商務仲
      裁契約，自無依該證券之記載而主張適用商務仲裁條例第
      3條之餘地。」乃最高法院64年台抗字第239號民事判例要
      旨所明揭。又本件提單僅記載與傭船契約併用，但關於被
      證二傭船契約本身條款內容為何，並未記載於本件提單內
      ，且被證二之傭船契約亦從未提供與原告。從而，原告從
      未知悉傭船契約內有仲裁條款之記載，則原告自無可能同
      意本件記載在傭船契約內之仲裁條款。而本案事實，與上
      開最高法院判例之個案事實：運送人簽發之提單，係以援
      用傭船契約之仲裁條款方式記載在提單上，並無提單持有
      人及託運人之任何同意，甚為相同。因此，援引前開最高
      法院之判例意旨可知，本件由被告單方面簽發之提單，其
      上關於援引傭船契約內仲裁條款之記載，並非兩造雙方合
      意簽訂之絛款。故被告自不得以之主張妨訴抗辯。
  (二)被告所引之臺灣高等法院暨所屬法院87年11月之法律座談
      會意見，其僅引部分，未引全部，實乃斷章取義。查上開
      座談會就仲裁法施行後關於載貨證券上仲裁條款之記載是
      否足認有仲裁合意所為之意見如下：1.通常情形，如載貨
      證券記載「因本載貨證券所生之爭議，應提付○○仲裁機
      構或協會仲裁」等字，應足認有仲裁合意。2.其他情形，
      如載貨證券僅記載「引用傭船契約之約定」，而傭船契約
      中雖有仲裁條款之約定，仍難認有仲裁合意。按上開座談
      會之結論，系爭提單僅記載「併用傭船契約」，原告自不
      受該契約內所載仲裁條款之拘束。
  (三)本件事故發生於鹿港至東石沿海，且卸貨港為台中港，如
      向新加坡提付仲裁，係徒增原告程序之不利益，且仲裁程
      序之調查證據亦產生困難及不便。被告此項妨訴抗辯，顯
      係為使原告求償不易，而間接減輕運送人或船舶所有人之
      責任，參酌海商法第61條之精神，該約定不生效力。（最
      高法院89年台抗字第530號裁定意旨參照）
  (四)本件原告除依載貨證券法律關係請求外，尚主張侵權行為
      之法律關係，故依侵權行為之法律關係所生之爭議，非傭
      船契約所生之爭議，當無傭船契約內仲裁條款之適用。
  (五)我國法院實務向來認為載貨證券之仲裁條款係單方面製作
      ，不具拘束效力，且係海商法第61條之減輕或免除運送人
      或船舶所有人責任條款，故依法無效（最高法院89年台抗
      字第530號裁定、臺灣高等法院高雄分院89年保險上字第
      27號判決意旨參照）。綜上說明，基於舉重以明輕之道理
      ，於載貨證券上載明仲裁條款已不具有拘束效力，若僅記
      載引置條款更無拘束效力，自不待言。又若傭船契約載有
      仲裁條款，但載貨證券上未曾引置，或雖有相關語句，但
      僅作概括式引置，則船舶所有人與傭船人間發生爭議，固
      仍應受該仲裁條款所拘束，但在運送人與第三載貨證券持
      有人間，則不受該仲裁條款之拘束，因該第三人無目睹該
      仲裁條款之機會。
  (六)再者，海商法第78條第2項於88年修正後，其所規定提單
      內所記載之仲裁條款，亦另須契約當事人同意，始得援用
      之。舉輕以明重，本件提單並未記載仲裁條款，原告從未
      知悉且無從同意，自不拘束原告。
  (七)綜上所述，被告主張本件有仲裁妨訴抗辯云云，殊無理由
      。
三、本院之判斷：
  (一)按「仲裁協議，如一方不遵守，另行提起訴訟時，法院應
      依他方聲請裁定停止訴訟程序，並命原告於一定期間內提
      付仲裁。但被告已為本案之言詞辯論者，不在此限。」仲
      裁法第4條第1項定有明文。茲被告依上開規定，聲請本院
      裁定停止訴訟程序，並命原告於一定期間內提付仲裁，則
      本件應審酌者，厥為兩造間是否成立仲裁協議。
  (二)仲裁法第1條第4項規定：「當事人間之文書、證券、信函
      、電傳、電報或其他類似方式之通訊，足認有仲裁合意者
      ，視為仲裁協議成立。」其立法理由關於「證券」部分，
      特別載明「（例如載貨證券）」，被告即據之以系爭載貨
      證券右上角明白記載「載貨證券應與傭船契約併同使用」
      ，右下角明白記載「運送條件於提單背面」，提單背面第
      1條載明「一切條項、條件、責任及免責約款，均依照傭
      船契約辦理」，傭船契約第25欄條款記載「新加坡法及仲
      裁」等情事，因而主張本件運送契約所生之糾紛應先提付
      仲裁。惟依上開條文所示，須當事人間之文書、證券、信
      函、電傳、電報或其他類似方式之通訊，「足認有仲裁之
      合意者」，始得視為仲裁協議成立。而被告主張之前開情
      事，是否足認當事人間有仲裁合意，即有審究之必要。
  (三)茲查，被告主張載貨證券上記載「應與傭船契約併同使用
      」，此即所謂「併入條款」（as per charterpaty）。一
      般而言，載貨證券如係由船舶所有人所簽發，若別無反證
      時，其上所載「依照傭船契約辦理」，應係指船舶所有人
      與傭船人所訂之傭船契約而言。揆其用意，無非圖將傭船
      契約所載條款，併入或引置載貨證券條款之內，使載貨證
      券成為「傭船載貨證券」（charterpaty bill of lading
      ）。惟傭船契約書之條款繁多，載貨證券雖記載「依照傭
      船契約辦理」，在解釋上仍不得認已悉行併入或引置，而
      應依各個具體事件加以判斷。大體而言，係與託運人或載
      貨證券持有人有關之事項，始予併入或引置。換言之，傭
      船契約諸般條款中，涉及託運人或載貨證券持有人權義之
      條款，因載貨證券有「依照傭船契約辦理」之記載，始成
      為載貨證券條款之列，其與託運人或載貨證券之權義無間
      者，仍無併入或引置之餘地。而載貨證券在傭船人手中持
      有時，則載貨證券不過是一紙貨物之收據而已，傭船契約
      內之條款、條件或約定之效力優於載貨證券所載條款、條
      件或約定之效力，船舶所有人與傭船人間可以載貨證券之
      記載，變更傭船契約之內容。反之，若載貨證券在傭船人
      以外之人持有時，則載貨證券所載條款、條件或約定，優
      於傭船契約內之條款，蓋依併入或引置條款之精神言之，
      載貨證券乃規範船舶所有人（運送人）與載貨證券持有人
      間之證券，傭船契約有關條款，不過因併入或引置條款之
      援引，間接成為載貨證券之內容而已，其效力自不及載貨
      證券原有條款、條件或約定之直接有力。再者，於出口商
      為傭船人之場合，進口商（載貨證券持有人）無從窺知傭
      船契約諸般之內容，更不知傭船契約記載之條款、條件或
      約定，何者已併入或引置，從而傭船契約內之仲裁條款（
      arbitration clause）、責任中斷條款（cease clause）
      及確認條款（conclusive evidence clause）等，因係專
      屬於船舶所有人與傭船人間之權義事項，故並不發生「併
      入或引置」之問題。準此以論，系爭載貨證券雖有「應與
      傭船契約併同使用」之記載，但不當然即發生併入或引置
      之效力。
  (四)又聯合國1978年海上貨物運送契約（漢堡規則）第22條第
      2項規定，傭船契約訂有因該契約所生糾紛應提付仲裁之
      條款，而依傭船契約簽發之載貨證券，未特別載明該仲裁
      條款對載貨證券持有人亦有拘束力時，運送人不得以之對
      抗善意之載貨證券持有人。準此，依傭船契約所簽發之載
      貨證券，應特別註明該仲裁條款拘束載貨證券之持有人，
      該仲裁條款方得拘束該載貨證券之持有人。茲查，系爭載
      貨證券僅記載應與傭船契約併同使用，並未明白記載有拘
      束載貨證券持有人之仲裁條款。是以本件運送人即被告，
      不得主張傭船契約中所為仲裁條款之約定，得以拘束善意
      之載貨證券持有人（即未知傭船契約內容之原告）。
  (五)再物品運送關係中，載貨證券係以運送契約為原因行為，
      然而載貨證券只是運送契約之證明，並非運送契約本身，
      二者之法律關係完全分開且獨立。在有簽發載貨證券之場
      合，運送人與其契約相對人即託運人之關係，係根據運送
      契約，而非契約相對人之受貨人及其他載貨證券持有人，
      其與運送人之法律關係，則僅根據載貨證券。所有運送人
      與託運人在運送契約內之約定，欲拘束受貨人及其他載貨
      證券持有人，必須明白記載在載貨證券上，蓋因善意之受
      貨人及其他載貨證券持有人，僅能根據載貨證券上之記載
      了解原運送契約內容。茲系爭載貨證券上僅載明「與傭船
      契約併用」，並未將傭船契約內之仲裁協議條款載明於載
      貨證券上，此觀卷附之該載貨證券自明。而系爭傭船契約
      內容雖載有仲裁合意條款，然原告既抗辯不知有該條款存
      在，被告亦未舉證證明原告知悉有該仲裁條款，則原告於
      無從知悉傭船契約內有仲裁條款記載之情形下，自無可能
      同意該記載於傭船契約內之仲裁條款。而原告為載貨證券
      之持有人，並非傭船契約之當事人，倘被告未提供系爭傭
      船契約予原告，亦未於載貨證券上明白記載傭船契約之內
      容，原告即無從得知該傭船契約之內容，該傭船契約內所
      為之約定，對原告自不生拘束之效果。
  (七)綜上所述，原告抗辯不知系爭傭船契約有仲裁條款，未與
      被告成立仲裁協議等語，應為可採。從而被告依仲裁法第
      4條第1項前段規定，聲請本院裁定停止訴訟程序，並命原
      告於一定期間提付仲裁，為無理由，應予駁回。
中　　華　　民　　國　　96　　年　　11　　月　　20　　日
                  民事第三庭  法  官  游文科
正本係照原本作成。
如不服本裁定，應於送達後10日內向本院提出抗告狀，並繳納抗
告裁判費新臺幣1,000元。
中　　華　　民　　國　　96　　年　　11　　月　　20　　日
                              書記官　謝坤冀
